臺灣高雄地方法院民事判決　　　　　　 99年度重訴字第251號
原　　　告　睿騰多媒體國際有限公司
法定代理人　蔡明宏
訴訟代理人　許泓琮律師
被　　　告　樂到家國際娛樂股份有限公司
法定代理人　徐蘭英
訴訟代理人　曾劍虹律師
上列當事人間請求損害賠償等事件，本院於民國100 年5 月2 日
言詞辯論終結，判決如下：
    主  文
原告之訴及假執行之聲請均駁回。
訴訟費用由原告負擔。
    事實及理由
一、按訴狀送達後，原告不得將原訴變更或追加他訴，但減縮應
    受判決事項之聲明者，不在此限，民事訴訟法第255 條第1
    項第3 款定有明文。經查，本件原告起訴時請求確認兩造間
    加盟關係存在，並請求債務不履行之損害賠償，賠償金額未
    載明，嗣於本院審理中具體請求賠償金額為新臺幣（下同）
    8,896,842 元，及自民事準備書(一)狀繕本送達翌日起至清償
    日止，按年息5%計算之利息（見本院99年度雄簡字第377 號
    卷，下稱雄簡卷第148 頁），復撤回確認兩造間加盟關係存
    在部分（見本院卷第158 頁），並減縮請求金額為7,842,71
    9 元，利息部分不變（見本院卷第283 頁），係屬減縮應受
    判決事項之聲明，揆諸上揭規定，應予准許。
二、原告主張：原告於民國96年4 月1 日與被告簽訂百視達華榮
    門市加盟契約書（該份契約書為英文版，下稱系爭契約），
    並給付加盟金美金1 萬元，惟兩造洽談過程中，被告並未依
    「行政院公平交易委員會對於加盟業主資訊揭露案件之處理
    原則」第4 條至第6 條規定，於締結加盟經營關係10日前，
    交付揭露關於加盟相關費用之計算方式等資料，僅提供英文
    版契約書讓原告簽名蓋章，並未提供中文版本，且未給予至
    少5 日之契約審閱期間，於簽約當日即將契約書收回，隱匿
    重要交易資訊，兩造有關貨款計算、權利金計算、營業額拆
    帳方式，自屬未明，於被告交付契約書前，原告得行使同時
    履行抗辯權，拒付相關款項，詎被告於兩造協商未能談妥之
    際，違反系爭契約有關爭議應進行調解程序之約定，於98年
    6 月1 日片面終止契約，且於98年12月16日無預警關閉華榮
    門市之POS 系統，擅自移除原告所招募之1 萬名會員資料，
    並以簡訊通知華榮門市客戶將所承租之碟片返還被告直營門
    市，及要求客戶持華榮門市儲值卡前往直營店消費，經原告
    向行政院公平交易委員會提出檢舉，被告始於98年12月29日
    交付契約書，然被告於終止契約前並未交付契約書，原告主
    張同時履行抗辯事由猶存，被告終止契約顯不合法，縱認系
    爭契約業經被告合法終止，因被告經原告表示異議後，自知
    理虧仍與原告續行合約，且通知原告參加行銷等活動，並繼
    續向原告收取權利金，兩造於98年6 月1 日後默示成立加盟
    關係，被告於兩造仍有加盟關係下，無預警關閉POS 系統，
    致原告無法繼續營業，店面遭房東收回而倒閉，辛苦經營招
    募之客戶亦已流失，無法回復營業，縱被告再提供原POS 系
    統，對原告已無利益，被告自應負給付遲延之債務不履行損
    害賠償責任，原告為經營加盟店支出總務部門費用835,337
    元、裝潢工程款1,984, 962元、加盟金及保證金682,305 元
    、開店進貨成本270,33 7元共計3,772,941 元，又兩造加盟
    期限為10年，原告僅營業2 年6 月，尚餘可營業年限7 年6
    月，按97年度營業淨利542,637 元計算，原告受有不能營業
    損失計4,069,778 元，以上共計7,842,719 元，爰依民法第
    231 條、第232 條、第216 條第1 項規定，請求被告賠償所
    受損害及所失利益。並聲明：(一)被告應給付原告7,842,719
    元，及自民事準備書(一)狀繕本送達翌日起至清償日止，按年
    息5%計算之利息。(二)願供擔保，請准宣告假執行。
三、被告則以：被告於簽約前已提供英文版契約書附有中文譯文
    交由原告審閱10日以上，並提供契約存續期間所收取之加盟
    權利金及其他費用，其項目、金額、計算方式、收取方法及
    返還條件等事項之書面說明資料，原告無異議簽約後執行契
    約，因被告原名「百視達國際有限公司」，於96年1 月間更
    名及變更組織為「樂到家國際娛樂股份有限公司」，原告於
    96年4 月1 日與被告簽約時，誤用舊名稱「百視達國際有限
    公司」，嗣後收回契約書，辦理被告公司名稱更正，契約內
    容完全相同，於辦理更名用印後，被告職員疏未寄還更名後
    之契約書予原告，並不影響兩造間契約權利義務內容。原告
    於開幕營業後迄至98年1 月止，積欠被告因系爭契約所生相
    關費用共計1,973,805 元，經被告聲請本院核發98年度司促
    字第9547號支付命令確定，並於98年5 月6 日以存證信函催
    告原告應於98年5 月31日前履約，否則於98年6 月1 日終止
    契約，原告收受後仍未履約，系爭契約已於98年6 月1 日終
    止，又依系爭契約第XX、G 、(4)條約定，可知調解程序不具
    強行性，僅為任意性條款，不因未行調解而影響終止效力，
    另被告就原告之權利金僅計收至98年3 月止，否認兩造有默
    示成立加盟契約，被告於系爭契約終止後6 個月始關閉POS
    系統，並無不當，原告請求損害賠償並無理由等語置辯。並
    聲明：(一)原告之訴駁回。(二)如受不利判決，願供擔保請准宣
    告免為假執行。
四、兩造不爭執事項：
（一）兩造於96年4 月1 日簽訂系爭契約（英文版），並有系爭
      契約為證（見雄簡卷第15至70頁）。
（二）系爭契約約定之加盟金為美金1 萬元（含稅），折合新臺
      幣347,550 元，原告已給付。
（三）原告於97年度申報營利事業所得稅之營業淨所得額為542,
      637 元，並有97年度營利事業所得稅結算申報書為證（見
      雄簡卷第162 頁）。
（四）被告於98年2 月間，以原告及其法定代理人積欠基於系爭
      契約所生相關費用共計1,973,805 元，聲請核發支付命令
      ，經本院核發98年度促字第9547號支付命令確定，有上開
      支付命令及確定證明書為證（見雄簡卷第124 、125 頁）
      ，並經本院依職權調取上開支付命令卷，核閱屬實。
（五）被告於98年5 月6 日以台北迪化街郵局第250 號存證信函
      催告原告應於98年5 月31日以前給付因系爭契約所生付款
      義務，如未履行即於98年6 月1 日終止契約，並有上開存
      證信函為證（見本院卷第126 至129 頁）。
（六）被告於98年12月16日關閉與原告經營華榮門市加盟店POS
      系統之連線。
（七）被告於98年12月29日交付原告更名後之英文版契約書原本
      。
（八）行政院公平交易委員會，於99年3 月31日，以公處字第09
      9041號處分書，以被告原告簽約後，未將契約書交付交易
      原告留存，為足以影響交易秩序之顯失公平行為，違反公
      平交易法第24條規定，處被告罰鍰10萬元，並有上開處分
      書為證（見雄簡卷第159、160頁）。
五、依兩造前開主張及陳述觀之，本件爭點厥為：(一)被告於98年
    6 月1 日終止系爭契約，是否合法生效？(二)兩造自98年6 月
    1 日起，有無默示成立加盟關係？(三)被告切斷POS 系統，是
    否需負給付遲延之債務不履行損害賠償責任？本院分述判斷
    意見如下：
（一）被告於98年6 月1 日終止系爭契約，是否合法生效？
    1.依系爭契約第XVII條第B 項第10、12款約定：「公司（即
      被告）得於終止之通知送達加盟店（即原告）時起終止本
      合約，或公司得於下列之改善期間屆滿而加盟店未能改善
      違約之情形下終止本合約：‧‧‧10.加盟店未正確提報影
      音連鎖店之總營收或到期未支付公司權利金、國際行銷基
      金、軟體訂購金或其他積欠公司之款項，且未於收到公司
      之書面通知後10內補正者。‧‧‧12.加盟店或其所有人於
      連續24個月之期間內發生3 次或3 次以上未依合約行事之
      情事，或於連續12個月期間內發生2 次或2 次以上未依合
      約行事之情事。」（見雄簡卷第41、117 頁），被告辯稱
      ：原告積欠因系爭契約所生費用1,973,805 元，經被告聲
      請本院核發98年度司促字第9547號支付命令確定，並於98
      年5 月6 日催告原告於98年5 月31日前履約，原告未履約
      ，系爭契約已於98年6 月1 日終止，符合系爭契約上揭約
      定等語，並提出上開支付命令、存證信函為證（見雄簡卷
      第124 至129 頁），原告則主張被告隱匿重要交易資訊，
      兩造有關貨款計算、權利金計算、營業額拆帳方式未明，
      於被告交付契約書前，原告得行使同時履行抗辯權等語，
      是本件首應審究者，即為原告得否行使同時履行抗辯權拒
      付因系爭契約所生之相關費用。
    2.經查，原告對於其在系爭契約上簽名、蓋章不爭執，而系
      爭契約第X 條FEES（費用），已說明系爭契約所需費用包
      含最初加盟金（Initial Franchise Fee ）、軟體授權費
      （Software License Fee）、權利金（Royalty Fee ）、
      軟體訂購費（Software Subscription Fee ）等4 項（見
      雄簡卷第31、32、107 、108 頁），至於收費標準及比率
      ，則列於系爭契約附件G （見雄簡卷第58頁），堪認系爭
      契約已就加盟期間之權利金及其他費用之項目、金額、計
      算方式等事項詳細約定。原告雖主張被告未提供中文版本
      契約，其看不懂英文，被告亦未給予至少5 日之契約審閱
      期間云云，然原告對於簽約時被告有提供「加盟業主資訊
      說明書」（見雄簡卷第71至76頁）不爭執（見本院卷第17
      2 頁），該說明書為中文版本，且其中第3 點已就「加盟
      合約期以前及期中應付之加盟權利金及費用，包括項目、
      金額、計算方式、收取方式及可否返還」等事項為說明（
      見雄簡卷第72、73頁），而原告參與加盟即為營利，就權
      利金及相關費用之項目及計算方法等攸關營利與否之重要
      事項，殊難想像原告未明確了解即貿然簽約，參以證人吳
      冠霖即原擔任被告營運部門經理於本院審理時到庭證稱：
      「我們接受加盟者的申請後會做初審，初審通過後會請加
      盟者或其經營團隊到公司複審‧‧‧是我向原告負責人說
      明權利金計算方式、貨款拆帳方式、設備押金等」、「加
      盟商找到地點後我們就會提供中英文合約範本給加盟商看
      ，正確提供時間我忘記了，我們會留在原告處讓他看，最
      晚會在簽訂合約時再一併收回」、「簽約時我沒有在現場
      ，是把正式的英文版合約書標示清楚原告必須簽名蓋章的
      欄位，再從臺北寄下去給原告簽名蓋章，原告找好地點整
      個店面都裝修好，營運前要做商品整理上架時我會先駐點
      協助，在我駐點的時候會把中英文合約範本包括正式英文
      合約都帶回公司」、「因為被告公司名稱有變更，我們把
      合約的被告公司名稱變更後標示每個需要簽名蓋章的地方
      ，再寄給加盟者，本件因為原告在變更後的合約有漏蓋印
      章，往返數次後，最後是在97年8 月由我帶著變更後的英
      文版合約到原告處請原告負責人補蓋印章或簽名」等語（
      見本院卷第251 、252 頁），另經本院隔離訊問之證人即
      時任被告加盟開發經理蔡敏傑亦證稱：「申請加盟後會先
      初審，原告必須提出徵信資料等，看過沒有問題會電話確
      認是否有加盟意願，複審時再請他過來公司談‧‧‧經過
      初審及複審，我們就會請原告第2 次來公司作條件說明，
      這部分是我及吳冠霖負責，當天主講是吳冠霖，我只是陪
      同，是吳冠霖針對表格、如何計算加盟金等作解釋，條件
      說明完後會提供加盟業主資訊說明書、被告公司簡介、加
      盟條件、保證金及權利金收取等簡約資料」、「原告找到
      營業地點後，我們就會把中英文合約範本寄給原告，吳冠
      霖會駐點一星期協助開店陳列，正式的英文合約在吳冠霖
      駐點期間從臺北寄下來，原告看完後才簽約，再讓吳冠霖
      帶回臺北」、「（中英文合約範本）應該是簽完正式合約
      後就收回」、「我們是依照英文合約書內容說明，但現場
      沒有提出英文合約書，而是我們制式的表單資料，這份資
      料原告也會留存沒有收回」等語（見本院卷第248 至250
      頁），堪認原告於簽約前，業經被告營運部門經理吳冠霖
      就權利金及相關費用之項目、計算方法等為說明，並於原
      告找到營業地點，將英文版及中文版契約書寄送原告閱覽
      後，再進行簽約，雖被告事後收回契約以更正被告公司名
      稱，然此不影響原告於簽約時確已了解權利金及相關費用
      之項目及計算方法，證人黃怡蕙即時任原告公司會計雖於
      本院審理時證稱：「（問：加盟店經營之前你是否有跟原
      告或其太太到臺北談加盟的事？是否有看到證人蔡敏傑、
      證人吳冠霖？）我有跟著去過1 次，有看過上述兩位證人
      」、「我只記得有談到商機及高雄的加盟店，沒有聽到加
      盟金計算的問題」等語（見本院卷第246 頁），惟被告營
      運部門經理吳冠霖主要係為原告負責人說明相關事項，證
      人黃怡蕙僅為陪同，其是否確實全程參與旁聽或全程專注
      聽講，已有疑義，尚難因證人黃怡蕙上開證言即認吳冠霖
      未為說明相關費用計算問題，原告主張被告隱匿重要交易
      資訊，於被告交付契約書前，原告得行使同時履行抗辯權
      云云，委不足採。
    3.原告復主張被告違反系爭契約有關爭議應進行調解程序之
      約定，其終止契約不合法云云，惟查，系爭契約第XX條第
      G 項Dispute Resolution（爭議之解決）第2 款雖約定：
      「任何爭議、爭端或歧見其無法由雙方於一方給予他方書
      面通知爭議存在之後60日協商解決者，應在公司指定之地
      點由雙方共同合意選定調解人1 名，進行調解程序，如雙
      方未能於30日內合意選定調解人，則雙方同意委由調解所
      在地之調解機構指定調解人。」（見雄簡卷第45、46、12
      2 頁），然該條項第4 款亦約定：任何一方不願意或拒絕
      依第XX.G. (3)條約定參加調解，或雙方不能在調解程序中
      30日內完全解決爭議者，雙方得提起訴訟（見雄簡卷第46
      頁），可知只要有一方拒絕調解，即可不經調解程序，逕
      行起訴主張權利，則系爭契約第XX條第G 項第2 款之調解
      約定，並不具強行性拘束力，僅為任意性條款，被告於兩
      造協商不成，經聲請本院核發支付命令後，定期催告原告
      給付系爭契約所生款項，因原告仍未履約而終止系爭契約
      ，雖未經調解程序，亦不影響被告終止契約之權利，原告
      此部分主張，亦不可採。
    4.基上所述，原告於簽訂系爭契約前，被告已交付揭露關於
      加盟相關費用之計算方式等資料，且已派員為相關說明，
      並將系爭契約由原告攜回審閱，原告依約應給付相關費用
      ，不得行使同時履行抗辯權，又系爭契約有關調解程序之
      約定，僅為任意性條款，不影響被告終止契約之權利，被
      告於98年6 月1 日終止系爭契約，業已合法生效。
（二）兩造自98年6 月1 日起，有無默示成立加盟關係？
    1.按當事人對於必要之點，意思一致，而對於非必要之點，
      未經表示意思者，推定其契約為成立，關於該非必要之點
      ，當事人意思不一致時，法院應依其事件之性質定之，民
      法第153 條第2 項定有明文。又是否必要之點，應依當事
      人訂約之性質、目的、綜合判斷之（最高法院97年度台上
      字第396 號判決意旨參照）。
    2.原告主張被告於終止契約後，仍將原告列為加盟商，且通
      知原告參加行銷等活動、繼續收取權利金，並讓其他門市
      之儲放點數在原告經營之榮華門市使用，兩造有默示成立
      加盟關係等語，固提出被告於98年8 月31日、9 月30日、
      10 月31 日、11月30日所開立之統一發票、訊息公告之電
      子郵件、點數儲放群組表、被告簡訊等為證（見雄簡卷第
      153 至158 頁，本院卷第61至111 、165 、166 頁），然
      此為被告所否認，並以前揭情詞置辯，經查，原告所提出
      之統一發票（見雄簡卷第153 至158 頁），其品名多記載
      為「代收代付」款項，其中雖有記載「coupon權利金」者
      ，業經被告敘明為因被告發行禮券或消費者到被告其他門
      市儲值點數，而在原告門市消費，原告獲有利益，故被告
      乃向原告計收全國行銷基金費，而非權利金等情屬實（見
      本院卷第12頁），又被告雖有通知原告參加行銷等活動，
      並讓其他門市之儲放點數在原告經營之榮華門市使用，然
      此為被告於終止契約後至停止POS 系統期間，基於保護消
      費者權益而為之權宜措施，並給予原告緩衝及善後期間，
      符合一般常情，況系爭契約允許加盟者使用其商標及服務
      標章、建置客戶連線系統、各類影片之進出貨，由被告派
      員協助、指導加盟業者進行初步營運計畫，並按期收取一
      定比率之營業費用及權利金，此觀卷附之系爭契約、加盟
      業主資訊說明書、百事達加盟合約主要內容說明即明（見
      雄簡卷第15至76、94至12 3頁），可知權利金及相關費用
      之計算乃本件加盟契約之必要之點，原告對此金額之計算
      仍有爭議，自無默示成立加盟關係之餘地，原告此部分主
      張，洵屬無據。
（三）被告切斷POS 系統，是否需負給付遲延之債務不履行損害
      賠償責任？
      按給付有確定期限者，債務人自期限屆滿時起，負遲延責
      任；債務人遲延者，債權人得請求其賠償因遲延而生之損
      害；遲延後之給付，於債權人無利益者，債權人得拒絕其
      給付，並得請求賠償因不履行而生之損害，民法第229 條
      第1 項、第231 條第1 項、第232 條固有明文。然此項賠
      償責任成立前提，必以雙方仍有契約關係存在，並且負有
      契約給付義務為必要。經查，系爭契約業經被告於98年6
      月1 日合法終止，且兩造並未默示成立加盟關係，被告自
      不負繼續提供POS 系統予原告使用之義務，且依系爭契約
      第Ⅳ條第A 項最後一款約定：「除本合約第X Ⅷ條約定之
      義務外，於本合約終止或期滿時加盟店應：(1)從指定之電
      腦設備移除公司專有軟體。(2)立即返還公司專有軟體及運
      作該軟體所得來之資料，並立即銷毀其所有備份及其他與
      公司專有軟體運作相關之資料。」（見雄簡卷第26、102
      頁），原告於契約終止後，本應自行返還或銷毀相關軟體
      或資料，被告自得關閉POS 系統，而不負給付遲延之損害
      賠償責任。
六、綜上所述，被告於98年6 月1 日終止系爭契約，業已合法生
    效，且兩造自98年6 月1 日起並未默示成立加盟關係，被告
    切斷POS 系統，無需負給付遲延之債務不履行損害賠償責任
    ，從而，原告依民法第231 條、第232 條、第216 條第1 項
    規定，請求被告賠償7,842,719 元及法定遲延利息，為無理
    由，應予駁回。又原告之訴既經駁回，其假執行之聲請亦失
    所附麗，應併予駁回。
七、本件事證已臻明確，兩造其餘主張及舉證，核與本件判決結
    果無影響，爰不再予斟酌，併此敘明。
八、結論：原告之訴為無理由，依民事訴訟法第78條，判決如主
    文。
中    華    民    國   100    年    5     月    30    日
                  民事第五庭法  官  秦慧君
以上正本係照原本作成。
如對本判決上訴，須於判決送達後20日內向本院提出上訴狀。如
委任律師提起上訴者，應一併繳納上訴審裁判費。
中    華    民    國   100    年    5     月    30    日
                            書記官  鄭筑尹